臺灣臺北地方法院刑事裁定　　　　　　 96年度聲判字第100號
聲　請　人
即告 訴 人　甲○○
　　　　　　乙○○
代　理　人　崔駿武律師
被　　　告　丙○○
　　　　　　原名蔡永良）男　.
上列聲請人即告訴人因被告犯詐欺案件，不服臺灣高等法院檢察
署檢察長中華民國九十六年五月三十日九十六年度上聲議字第二
七四九號駁回聲請再議之處分（原不起訴處分案號：臺灣臺北地
方法院檢察署九十五年度偵字第二一九五二號），聲請交付審判
，本院裁定如下：
    主    文
聲請駁回。
    理    由
一、按告訴人不服上級法院檢察署檢察長或檢察總長認再議為無
    理由而駁回之處分者，得於接受處分書後十日內委任律師提
    出理由狀，向該管第一審法院聲請交付審判；法院認交付審
    判之聲請不合法或無理由者，應駁回之，刑事訴訟法第二百
    五十八條之一、第二百五十八條之三第二項前段，分別定有
    明文。次按民國九十一年一月十七日三讀通過，同年二月八
    日公布之刑事訴訟法第二百五十八條之一係參考德國刑事訴
    訟法第一百七十二條第二項之規定及日本刑事訴訟法第二百
    六十二條准起訴之規定，增訂「聲請法院交付審判制度」，
    告訴人於不服上級檢察署之駁回處分者，得向法院聲請交付
    審判，考其立法目的，無非係為對於檢察官起訴裁量之制衡
    ，除貫徹檢察機關內部檢察一體之原則所含有之內部監督機
    制外，另宜有檢察機關以外之監督機制，由法院保有最終審
    查權而介入審查，提供告訴人多一層救濟途徑（刑事訴訟法
    第二百五十八條之一立法理由參照），以促使檢察官對於不
    起訴處分為最慎重之篩選，審慎運用其不起訴裁量權。從而
    ，本條之適用一方面係強制告訴人先循檢察機關內部之監督
    機制救濟無效果後，始由法院為之；另方面亦促使檢察機關
    內部省視其不起訴處分是否妥當，法院有最終審查權。是交
    付審判之制度雖賦予法院於告訴人交付審判之聲請裁定准否
    前，可依同法第二百五十八條之三第三項規定為「必要之調
    查」，然法院於審查交付審判之聲請有無理由時，應以審酌
    告訴人所指摘不利被告之事證未經檢察機關詳為調查或斟酌
    ，或不起訴處分書所載理由違背經驗法則、論理法則及證據
    法則為限，方符本條係為制衡檢察官起訴裁量權之立法意旨
    ，合先敘明。
二、本件聲請人即告訴人甲○○、乙○○以被告丙○○涉犯詐欺
    罪嫌而提出告訴，案經臺灣臺北地方法院檢察署檢察官偵查
    後，於九十六年四月三十日以九十五年度偵字第二一九五二
    號為不起訴處分，聲請人不服，於法定期間內具狀聲請再議
    ，經臺灣高等法院檢察署檢察長於九十六年五月三十日以九
    十六年度上聲議字第二七四九號處分書駁回聲請人再議之聲
    請。聲請人於九十六年六月七日收受前開處分書後，旋於九
    十六年六月十三日委由代理人崔駿武律師提出刑事交付審判
    聲請狀，向本院聲請交付審判。經本院審核聲請人之程序要
    件，符合刑事訴訟法第二百五十八條之一第一項之規定，此
    有刑事委任狀及刑事聲請交付審判聲請狀各一份附卷可參，
    復經本院依職權調閱臺灣高等法院檢察署九十六年度上聲議
    字第二七四九號全部卷宗核閱無誤，是本件聲請程序係屬適
    法。
三、聲請人之聲請交付審判意旨略以：（一）本件臺灣高等法院
    檢察署認被告就同一筆新臺幣（下同）二百萬元之債務，先
    後簽發如附表編號一、編號四所示之支票予聲請人乙○○事
    屬平常，顯然係違背經驗法則；且如附表編號四之支票並非
    如附表編號一、編號二、編號三、編號六、編號七所示之支
    票係經由聲請人乙○○所委託之案外人陳文淨提示票據，足
    認如附表編號四所示之支票並非被告交付予聲請人乙○○之
    保證票。苟如附表編號四所示之票面金額為二百萬元之個人
    支票係被告向聲請人乙○○於九十五年一月五日借款二百萬
    元之擔保，被告理當要求聲請人出具書面證明如附表編號四
    所示之個人支票係同債權之擔保，以避免一債二償，惟被告
    捨此不為，事後卻狡詞辯駁係同一債權之保證票，臺灣高等
    法院檢察署未能查明如附表編號一所示之二百萬元公司支票
    與如附表編號四所示之個人支票分屬不同原因而分別交付聲
    請人乙○○與甲○○；且該支票上「廖德貴」之簽名與聲請
    人乙○○姓名並不相同，仍以如附表編號四所示之二百萬元
    個人支票註明「保證票」且有「廖德貴」簽名，即認聲請人
    所述不可採，顯屬率斷。（二）又被告始終否認曾向聲請人
    甲○○借款或取得投資款，苟被告與聲請人甲○○間並無任
    何債權債務關係，為何被告於九十五年二月間委由案外人蔡
    適宇出面協商時，並非與聲請人乙○○協商，而係與聲請人
    甲○○協商？顯不符常情。（三）被告以其經營之 SPA邀約
    聲請人投資，聲請人分別準備二百萬元投資被告時，除聲請
    人在場外，證人陳偉家、何俊憲及另一劉姓友人均在場，且
    聲請人將二百萬元交付被告時，證人陳偉家當時確實在場親
    眼見聞，除可證明聲請人甲○○確曾交付二百萬元予被告外
    ，更能證明被告為騙取聲請人交付四百萬元，確曾以移轉其
    所經營之 SPA館股權百分之二十為餌吸引聲請人，然實際上
    被告從未有此真意，其目的僅係以此為手段而使聲請人陷於
    錯誤而交付上開款項，故臺灣高等法院檢察署認為以聲請人
    之智識程度及對被告財務狀況之瞭解，而認被告並無施用詐
    術云云，實無法令人信服。（四）再被告交付不動產權狀正
    本及印鑑證明予聲請人係因被告資金缺口高達千萬元，聲請
    人已投資被告四百萬元以上，擔心被告屆期不能返還已投資
    之金額並實現移轉 SPA股權之承諾，為保障投資權益始要求
    被告應提供不動產以為擔保，故被告乃提供系爭不動產設定
    最高限額六百五十萬元抵押權予聲請人乙○○以為擔保，但
    因被告屆期無法償還聲請人之投資額並實現承諾，聲請人才
    會聲請假扣押，此部分臺灣臺北地方法院檢察署檢察官及臺
    灣高等法院檢察署高檢署未予詳查，聲請人不服云云。
四、經查：
（一）按犯罪事實應依證據認定之，無證據不得認定其犯罪事實
      ，刑事訴訟法第一百五十四條第二項定有明文。次按刑事
      訴訟法上所謂認定犯罪事實之證據，係指足以認定被告確
      有犯罪行為之積極證據而言，該項證據自須適合於被告犯
      罪事實之認定，始得採為斷罪資料。如未能發現相當證據
      ，或證據不足以證明，自不能以推測或擬制之方法，以為
      裁判之基礎。又刑事訴訟上證明之資料，無論其為直接或
      間接證據，均須達於通常一般人均不致有所懷疑，而得確
      信其為真實之程度，始得據為有罪之認定，若其關於被告
      是否犯罪之證明未能達此程度，而有合理性懷疑之存在，
      致使無法形成有罪之確信，根據「罪證有疑，利於被告」
      之證據法則，即不得遽為不利被告之認定，最高法院二十
      九年上第三一○五號、四十年臺上字第八六號、七十六年
      臺上字第四九八六號分別著有判例意旨可資參照。再按刑
      法第三百三十九條第一項詐欺罪之成立，以意圖為自己或
      第三人不法之所有，以詐術使人將本人或第三人之物交付
      為要件，所謂以詐術使人交付，必須被詐欺人因其詐術而
      陷於錯誤，若其所用方法，不能認為詐術，亦不致使人陷
      於錯誤，即不構成該罪，最高法院八十四年度臺上字第四
      七三四號亦著有判決意旨可參。
（二）聲請人乙○○於九十五年八月二十二日偵查中指稱：被告
      向甲○○邀約入股投資時，伊有在場，那天伊去就是要投
      資被告公司，聽完被告所說的話，伊就與甲○○一起投資
      被告公司，共投資二百萬元，一次給付，於九十五年一月
      間，到被告公司樓下，拿現金給被告，被告就給伊一張新
      詮亨公司、發票日期九十五年二月十三日之同額支票，之
      後被告又向我借錢共二百萬元；伊於九十五年一月間給被
      告二百萬元，甲○○另外陸續給被告二百七十萬五千元，
      給錢時，伊等二人都有在場等語。而聲請人甲○○於同日
      偵查中指稱：乙○○於九十五年一月間先給被告二百萬元
      ，被告開新詮亨公司、發票日期為九十五年二月十三日的
      同額支票，再由伊於九十五年一月間，在被告公司樓下咖
      啡廳，伊給被告現金二百萬元，被告給伊第一銀行中和分
      行、九十五年二月十二日的個人、同額支票，之後伊於九
      十五年一月間，在被告新詮亨公司，給被告六萬五千、四
      十四萬、十萬、十萬，因被告一直都沒有轉移，所伊我就
      沒有再給被告大筆金錢等語（參見九十五年度他字第二二
      七七號偵查卷第六四頁至六五頁），核與被告於九十六年
      一月二十三日偵查中供稱：伊於九十五年一月五日在南京
      東路三段二○八號六樓新詮亨公司樓下IS 咖啡向乙○○
      借二百萬，當時甲○○也在場，是乙○○拿一百八十萬元
      現金給伊，約定九十五年二月六日清償，交付發票日二月
      六日新詮亨公司同額票以為清償，及發票日是九十五年二
      月十二日，票面金額二百萬元的個人保證票，嗣因屆期無
      法清償，乙○○單獨約伊到三重市○○路的國泰世華銀行
      ，借伊二百萬元現金軋票，軋進新詮亨公司國泰世華銀行
      復興分行帳戶，伊當場交給乙○○二十萬元利息，並簽發
      九十五年二月十三日到期的新詮亨公司的支票等情若干情
      節相符（參見九十五年度偵字第二一九五二號偵查卷第五
      ○至五一頁）。
（三）聲請人固指訴系爭款項係投資款而非借款云云。惟聲請人
      乙○○於九十五年八月二十二日偵查中先指稱：因被告說
      SPA 客戶很多，會賺錢，只是短期週轉不靈，原先是借錢
      ，後來錢沒還，就轉為投資，也才會寫聘書，聘伊等當顧
      問等語（參見九十五年度他字第二二七七號偵查卷第六六
      頁），繼而於九十五年九月十四日偵查中指稱：被告跟伊
      借二百萬時，就同時跟伊說要伊投資。原來跟伊借，有還
      ，之後剩二百萬未還。本案二張十萬支票及六萬五千元、
      四十四萬元，都是被告要給伊的紅利，不是給甲○○；除
      二百萬之後，被告又跟伊借，借多少忘記了，他開票給伊
      ，但後來都跳票。更正，被告除二百萬之外，沒有向伊借
      錢。二百萬是在被告公司樓下的咖啡廳交給被告，四十四
      萬元、六萬五千元、十萬元、十萬元，都是伊到他南京東
      路二○八號六樓新詮亨公司拿的，不是於二百萬支票給伊
      時，同時拿的，一次拿一張，有時伊自己去，有時與甲○○一起去等語（參見九十五年度他字第二二七七號偵查卷
      第七一頁至七二頁），再於九十六年二月十三日偵查中指
      稱：卷內所有權人為被告、蔡適宇、蔡永樟等人名義之土
      地所有權狀及印鑑證明上面有伊的署押沒錯，但伊不知道
      是何時在上開文件上簽名，是被告在新詮亨公司拿給伊，
      做為被告開票向伊借款的擔保，開票同時給付或之後給付
      ，我不記得了等語（參見九十五年度偵字第二一九五二號
      偵查卷第九七頁），而聲請人甲○○於九十五年九月十四
      日偵查中指稱：四十四萬元是二百七十萬五千元的一部分
      ，是投資款等語（參見九十五年度他字第二二七七號偵查
      卷第七二頁），則聲請人二人於偵查中不僅就系爭款項究
      係借款抑或投資款前後指訴不一，且就如附表編號二、編
      號三、編號六、編號七所示款項即六萬五千元、四十四萬
      元、十萬元及十萬元之款項究竟係被告給予聲請人乙○○
      之紅利抑或係聲請人甲○○交付予被告之投資款之陳述更
      可謂大相逕庭，則聲請人指訴系爭款項係投資款是否屬實
      ，非無可疑。
（四）再者，聲請人甲○○於九十六年二月十三日偵查中自承：
      因被告積欠建華銀行一千四百六十萬元，由伊個人承受，
      被告提供中和市○○路的房子過戶給伊，蔡適宇約伊簽定
      上開協議書，要伊不要告被告詐欺，上開房子超過一千四
      百六十萬元，伊不知道協議書上為何沒記載被告欠伊錢，
      不過伊有告訴蔡適宇說伊要的是新詮亨公司忠孝分公司的
      股份等語（參見九十五年度偵字第二一九五二號偵查卷第
      九六至九七頁），且聲請人於刑事再議聲請狀內亦不否認
      其等因被告當時需錢孔急，表示先將錢前交付給被告，被
      告願分別簽發公司票及個人票以為擔保，並同意提供不動
      產設定最高限額六百五十萬元抵押權予告訴人等情，則聲
      請人與被告平常即有金錢往來，明知被告之財務狀況及清
      償能力，是否投資或借款予被告，理當經過相當考量始為
      ，實難謂被告有何施用詐術而陷於錯誤之可能。況且，被
      告亦已提供不動產予聲請人乙○○設定最高限額六百五十
      萬元抵押權，且由其兄蔡適宇出面與聲請人甲○○達成協
      議，提供臺北縣中和市○○路房屋供清償等情，有土地登
      記簿謄本、協議書影本附卷足佐（參見九十五年度偵字第
      二一九五二號偵查卷第八五至八九頁），實難認被告有何
      詐欺取財之犯意。
（五）至於聲請人陳稱如附表編號四之支票並非如附表編號一、
      編號二、編號三、編號六、編號七所示之支票係經由聲請
      人乙○○所委託之案外人陳文淨提示票據，且被告未要求
      聲請人出具書面證明如附表編號四所示之個人支票係同債
      權之擔保，以避免一債二償，且如附表編號四所示之支票
      上「廖德貴」之簽名與聲請人乙○○姓名並不相同，而臺
      灣高等法院檢察署仍以如附表編號四所示之支票上有註明
      「保證票」，且有「廖德貴」簽名，即認聲請人所述不可
      採，顯屬率斷云云。惟按債權人要求債務人簽發同額票據
      以為擔保，事屬平常，而支票上所載發票日為提示日期之
      基準，非必為簽發票據之日，此為支票使用之常規，則還
      款支票與供擔保用之支票，其上所載發票日不同，並無違
      經驗法則可言。又聲請人乙○○於九十六年二月十三日偵
      查中亦已供承：如外面的人以為伊是「廖德貴」，伊就用
      「廖德貴」名義，卷內第一銀行中和分行二百萬元保證支
      票之收據上「廖德貴」是伊的簽名，而卷內建華銀行中崙
      分行四十四萬元支票之收據上「廖德貴」也是伊的簽名等
      等語（參見九十五年度偵字第二一九五二號偵查卷第九六
      頁至九七頁），且如附表編號四所示之二百萬元支票上載
      有「保證票」字樣一節，有該支票影本一紙在卷可稽（參
      見九十五年度偵字第二一九五二號偵查卷第六一頁），足
      認如附表編號四所示之支票確非聲請人甲○○因投資被告
      公司二百萬元而取得至明。則聲請人猶以如附表編號四所
      示之二百萬元支票係聲請人甲○○投資被告之款項，並質
      疑該支票與如附表編號一所示之二百萬元支票發票日期不
      同為由聲請交付審判核屬陳詞，其等所指摘理由實無可採
      ，益徵明確。
（六）此外，臺灣臺北地方法院檢察署檢察官九十五年度偵字第
      二一九五二號不起訴處分書及臺灣高等法院檢察署九十六
      年度上聲議字第二七四九號處分書理由中，均已就此部分
      之卷證資料詳為審酌並予以指駁，並無重要事證漏未審酌
      之處，亦無適用法令有何違誤之情，是聲請人空言指摘偵
      查機關有適用法令之違誤云云，不足採信。
五、綜上所述，聲請人所指被告丙○○涉有詐欺犯行，原臺灣臺
    北地方法院檢察署檢察官不起訴處分書及臺灣高等法院檢察
    署駁回再議處分書中既已詳予調查偵查卷內所存證據，並敘
    明所憑證據及判斷理由，且原處分所載證據取捨及事實認定
    之理由，亦無違背經驗法則、論理法則及證據法則之情事，
    是臺灣臺北地方法院檢察署檢察官及臺灣高等法院檢察署檢
    察長以被告犯罪嫌疑不足分別予以不起訴處分及駁回再議之
    聲請，於法並無違誤，本件聲請交付審判意旨猶執前詞，對
    於原臺灣高等法院檢察署處分加以指摘求予審判，非有理由
    ，應予駁回。
六、依刑事訴訟法第二百五十八條之三第二項前段，裁定如主文
    。
中　　華　　民　　國　 九十六　年　 八　  月　二十八  日
                   臺灣臺北地方法院刑事第一庭
                       審判長法  官  陳興邦
                             法  官  劉素如
                             法  官  雷淑雯
上正本證明與原本無異。
本裁定不得抗告。
                             書記官  胡詩唯
中　　華　　民　　國　 九十六　年　 八　  月　二十八  日
附表：
┌─┬─────┬─────┬─────┬─────┬─────┬───────┐
│編│ 發票日期 │發  票  人│ 付 款 人 │票     號 │  金  額  │備          註│
│號│          │          │          │          │（新臺幣）│              │
├─┼─────┼─────┼─────┼─────┼─────┼───────┤
│一│九十五年二│新詮亨公司│國泰世華銀│NH0000000 │二百萬元  │陳文淨帳戶提示│
│  │月六日    │          │行復興分行│          │          │、兌現        │
├─┼─────┼─────┼─────┼─────┼─────┼───────┤
│二│九十五年二│蔡永良    │建華銀行  │AO183295  │六萬五千元│陳文淨帳戶提示│
│  │月十日    │          │中崙分行  │          │          │、存款不足    │
├─┼─────┼─────┼─────┼─────┼─────┼───────┤
│三│九十五年二│蔡永良    │建華銀行  │AO183296  │四十四萬元│陳文淨帳戶提示│
│  │月十二日  │          │中崙分行  │          │          │、存款不足    │
├─┼─────┼─────┼─────┼─────┼─────┼───────┤
│四│九十五年二│蔡永良    │第一銀行  │TB0000000 │二百萬元  │保證票、存款不│
│  │月十二日  │          │中和分行  │          │          │足、簽章不符  │
├─┼─────┼─────┼─────┼─────┼─────┼───────┤
│五│九十五年二│新詮亨企業│國泰世華銀│NH0000000 │二百萬元  │存款不足      │
│  │月十三日  │有限公司  │行復興分行│          │          │              │
├─┼─────┼─────┼─────┼─────┼─────┼───────┤
│六│九十五年二│蔡永良    │建華銀行  │AO183291  │十萬元    │陳文淨帳戶提示│
│  │月二十二日│          │中崙分行  │          │          │、存款不足    │
├─┼─────┼─────┼─────┼─────┼─────┼───────┤
│七│九十五年二│蔡永良    │建華銀行  │AO183289  │十萬元    │陳文淨帳戶提示│
│  │月二十五日│          │中崙分行  │          │          │、存款不足    │
├─┴─────┴─────┴─────┴─────┴─────┴───────┤
│編號二至編號七所示支票合計：四百七十萬五千元                                  │
└───────────────────────────────────────┘
